臺灣臺南地方法院民事判決
110年度訴字第1803號
原      告  楊德修  
訴訟代理人  陳進長律師
被      告  許耀文  
訴訟代理人  許世烜律師
            楊家明律師
            葉賢賓律師
上列當事人間請求拆屋還地事件，經本院於民國111年2月21日言
詞辯論終結，判決如下：
    主  文
被告應將坐落臺南市○○區○里段○○○○○○地號土地上，如附圖紅色
斜線面積五六平方公尺之建物拆除，並將土地交還原告
及其他全體共有人。
前項履行期間為八個月。
被告應給付原告新臺幣貳萬陸佰壹拾元，及自民國一一０年十二
月二十三日起至清償日止，按年息百分之五計算之利息，暨自民
國一一０年十二月二十三日起至被告返還第一項所示土地之日止
，按月給付原告新臺幣參佰肆拾參元。
訴訟費用由被告負擔。
    事實及理由
一、按訴狀送達後，原告不得將原訴變更或追加他訴，但被告同
    意者，不在此限。被告於訴之變更或追加無異議，而為本案
    之言詞辯論者，視為同意變更或追加，民事訴訟法第255條
    第1項第1款、第2項分別定有明文。本件原告原起訴請求（
    一）被告應將坐落臺南市○○區○里段000000地號土地（下稱
    系爭土地）上如附圖紅色斜線所示56平方公尺之地上物（下
    稱系爭建物、系爭占用土地）拆除，並將該部分土地返還予
    全體共有人。（二）被告應給付原告新臺幣（下同）86,225
    元，及自起訴狀繕本送達翌日起至清償日止，按週年利率百
    分之5計算之利息。（三）被告應自起訴狀繕本送達翌日起
    至返還系爭占用土地之日止，按月給付原告1,437元；嗣於
    起訴狀繕本送達後，將聲明變更為：（一）被告應將系爭建
    物拆除，並將系爭占用土地返還予全體共有人。（二）被告
    應給付原告20,610元，及自起訴狀繕本送達翌日起至清償日
    止，按週年利率百分之5計算之利息。（三）被告應自起訴
    狀繕本送達翌日起至返還系爭占用土地之日止，按月給付原
    告343元。原告前開所為訴之變更，被告並無異議，且為本
    案之言詞辯論，依民事訴訟法第255條第2項之規定，視為同
    意，應予准許，合先敘明。
二、原告起訴主張：系爭土地係原告及其他共有人所分別共有，
    系爭土地上有門牌號碼臺南市○○區○○路000號未保存登記房
    屋（下稱系爭房屋），被告就系爭房屋有事實上處分權。系
    爭房屋無權占用系爭土地如附圖紅色斜線所示56平方公尺部
    分（即系爭建物、系爭占用土地），被告應將系爭建物拆除
    ，並將該部分土地返還予全體共有人。又被告目前仍無權占
    用系爭占用土地，在遷讓返還系爭占用土地前，被告就系爭
    占用土地仍繼續受有相當於租金之不當得利。系爭土地公告
    現值為每平方公尺13,252元，以每年百分之5計算租金，再
    按原告應有部分9分之1計算，原告每年得請求相當於租金不
    當得利金額為4,122元，原告自得請求被告給付起訴前5年所
    獲取相當於租金之不當得利金額20,610元，及自起訴狀繕本
    送達翌日起至返還系爭占用土地之日止，按月給付相當於租
    金之不當得利343元。並聲明：求為判決如主文第1、3項所
    示。
三、被告則以：系爭房屋建於系爭土地及同段1630-3地號土地（
    下稱系爭1630-3地號土地）上。系爭房屋係被告之祖母林愛
    於43年11月28日向所有權人邱連子購買。系爭房屋是承租系
    爭1630-3地號公有土地而興建後越界搭蓋於系爭土地河溝地
    上，前所有人邱連子應有向當時系爭土地所有人承租土地，
    且系爭房屋已建造久遠，現由被告與被告弟弟居住使用，若
    拆除實在不公平，依民法第796條之1規定，請求免為拆除等
    語，資為抗辯。並聲明：原告之訴駁回。如受不利判決，願
    供擔保免為假執行。
四、兩造不爭執之事實：
（一）原告係系爭土地之共有人，應有部分9分之1。
（二）被告就系爭房屋有事實上處分權。系爭房屋占用系爭土地
      如附圖紅色斜線所示面積56平方公尺部分（即系爭建物、
      系爭占用土地）。系爭房屋係1樓磚造鐵皮屋。
（三）系爭土地西側臨約20米寬光復路，附近有統聯客運佳里店
      、明芳自助餐、泰好復健科診所、八方雲集、建昌藥局、
      鮮茶道、嘉品眼鏡等眾多商店。佳里區佳里段1630-11、1
      626-8地號為寬約20米進學路。
（四）計算相當於租金之不當得利，兩造同意以系爭土地申報地
      價每平方公尺13,252元計算。
五、得心證之理由：
（一）按所有人對於無權占有或侵奪其所有物者，得請求返還之
      。對於妨害其所有權者，得請求除去之。有妨害其所有權
      之虞者，得請求防止之。各共有人對於第三人，得就共有
      物之全部為本於所有權之請求。但回復共有物之請求，僅
      得為共有人全體之利益為之，民法第767條第1項、第821
      條分別定有明文。以無權占有為原因，請求返還所有物之
      訴，被告對原告就其物有所有權存在之事實無爭執，而僅
      以非無權占有為抗辯者，原告於被告無權占有之事實，無
      舉證責任。被告應就其取得占有，係有正當權源之事實證
      明之。如不能證明，則應認原告之請求為有理由（最高法
      院72年度台上字第1552號民事裁判意旨參照）。原告主張
      其係系爭土地之共有人，應有部分9分之1。被告就系爭房
      屋有事實上處分處，系爭房屋占用系爭土地如附圖紅色斜
      線所示面積56平方公尺部分（即系爭建物、系爭占用土地
      ）等情，為被告所不爭執，堪信屬實。依上開規定及說明
      ，原告對於系爭房屋無權占有系爭土地之事實，無舉證責
      任，被告應就其取得占有，係有正當權源之事實證明之。
（二）被告主張其係基於租賃關係，有權占有系爭土地；系爭房
      屋已建造久遠，現由被告與被告弟弟居住使用，若拆除實
      在不公平，依民法第796條之1規定，請求免為拆除云云。
      經查，
（１）被告主張其就系爭土地有租賃關係乙節，固據提出「賣契
      字」及臺灣省臺南縣政府縣有土地產權移轉證明書為證，
      惟查，「賣契字」係記載訴外人林愛於民國43年11月28日
      以1,980元向訴外人邱連子購買「佳里鎮安西里五鄰250號
      台灣式竹造平房住用弍間建坪弍拾坪五合七勺右持分弍分
      之壹(在南)」，上開記載至多僅能證明林愛有向邱連子購
      買門牌號碼「佳里鎮安西里五鄰250號台灣式竹造平房住
      用弍間建坪弍拾坪五合七勺右持分弍分之壹(在南)」房屋
      ，縱如被告所言，林愛係被告之祖母，「佳里鎮安西里五
      鄰250號」房屋係門牌號碼臺南市○○區○○路000號、310號
      房屋，上開「賣契字」亦僅能證明林愛有向邱連子購買門
      牌號碼臺南市○○區○○路000號、310號房屋，並無法證明林
      愛有向系爭土地之所有權人承租系爭土地。至臺灣省臺南
      縣政府縣有土地產權移轉證明書係記載林愛及訴外人陳文
      長、陳掌有向臺南縣政府購買系爭1630-3地號土地，該證
      明書亦無法證明林愛有向系爭土地之所有權人承租系爭土
      地。被告主張系爭房屋就系爭土地有租賃關係云云，自不
      足採。
（２）土地所有人建築房屋逾越地界，鄰地所有人請求移去或變
      更時，法院得斟酌公共利益及當事人利益，免為全部或一
      部之移去或變更。但土地所有人故意逾越地界者，不適用
      之，民法第796條之1第1項定有明文。所謂土地所有人建
      築房屋逾越地界，係指土地所有人或其他有利用土地權利
      之人在其自己土地建築房屋，僅其一部分逾越疆界者而言
      ，若所建之房屋僅約一半在自己土地之上者，與越界建築
      之情形不符；倘建築房屋之初，尚非土地所有人或其他有
      利用土地權利之人，應屬單純之「無權占有」（最高法院
      107年度台上字第644號民事裁判意旨參照）。查系爭房屋
      約3分之2坐落在系爭土地上，僅約3分之1坐落在系爭1630
      -3地號土地上，業經本院會同臺南市佳里地政事務所派員
      至系爭土地現場履勘測量屬實，有本院勘驗測量筆錄及臺
      南市佳里地政事務所製作如附圖所示之土地複丈成果圖附
      卷可稽。系爭房屋既有約3分之2坐落在系爭土地上，僅約
      3分之1坐落在系爭1630-3地號土地上，自與越界建築之情
      形不符，而係單純之無權占有。被告主張系爭房屋係越界
      建築，依民法第796條之1第1項規定，請求免為拆除系爭
      建物云云，自不足採。
（三）綜上，原告係系爭土地之共有人，被告又無合法權源占用
      系爭土地，從而，原告依民法第767條第1項、第821條規
      定，請求被告將系爭建物拆除，並將占用之土地返還原告
      及全體共有人，為有理由，應予准許。
（四）按無法律上之原因而受利益，致他人受損害者，應返還其
      利益，民法第179條前段定有明文。依不當得利之法則請
      求返還不當得利，以無法律上之原因而受利益，致他人受
      有損害為其要件，故其得請求返還之範圍，應以對方所受
      之利益為度，非以請求人所受損害若干為準，無權占有他
      人土地，可能獲得相當於租金之利益為社會通常之觀念（
      最高法院61年度台上第1695號判決意旨參照）。再按租用
      基地建築房屋，租金以不超過土地申報總價額年息百分之
      10為限，土地法第105條、第97條定有明文。所謂土地總
      價額，係以法定地價為準，土地法施行法第25條定有明文
      。而法定地價，依土地法第148條規定，係土地所有人依
      該法規定所申報之地價。另基地租金之數額，除以基地申
      報地價為基礎外，尚須斟酌基地之位置，工商業繁榮之程
      度，承租人利用基地之經濟價值及所受利益等項，並與鄰
      地相比較，以為決定，並非必達申報總地價年息百分之10
      最高額（最高法院68年度台上字第3071號判決意旨參照）
      。本件被告既因占有系爭土地而受有相當租金之利益，並
      致原告受有相當租金之損害，則原告自得請求被告給付相
      當於租金之不當得利。查系爭房屋係一樓磚造鐵皮屋。系
      爭土地西側臨約20米寬光復路，附近有統聯客運佳里店、
      明芳自助餐、泰好復健科診所、八方雲集、建昌藥局、鮮
      茶道、嘉品眼鏡等眾多商店。佳里區佳里段1630-11、162
      6-8地號為寬約20米進學路，業經本院勘驗現場屬實，有
      勘驗測量筆錄在卷可參。本院審酌系爭土地之坐落位置、
      商業繁榮程度、被告利用系爭土地之經濟價值及所受利益
      等一切情狀，認為被告所受相當於租金之利益應以土地申
      報總價額年息百分之5計算為適當。又兩造同意計算本案
      相當於租金之不當得利，以系爭土地申報地價每平方公尺
      13,252元計算。準此，原告請求被告給付起訴前5年占用
      系爭土地之相當於租金之不當得利20,610元【計算式：〔
      每平方公尺13,252元×56平方公尺×5％＝37,105，每年37,10
      5元〕；37,105×1/9（原告應有部分）＝4,122元；4,122×5＝
      20,610】，及自起訴狀繕本送達之翌日即110年12月23日
      （原告原以被告許耀文之父許富雄為被告，於110年12月2
      2日言詞辯論時改以許耀文為被告，當日許耀文及其訴訟
      代理人有到庭答辯，故以110年12月23日為起訴狀繕本送
      達之翌日起算遲延利息），並自起訴狀繕本送達之翌日即
      110年12月23日起至被告返還系爭占用土地之日止，每月
      給付原告343元（計算式：4,122×1/12＝343），為有理由
      ，應予准許。
六、綜上所述，原告依民法第767條第1項、第821條、第179條之
    規定，請求被告將系爭建物拆除，並將占用之土地返還原告
    及全體共有人；被告應給付原告20,610元，及自110年12月2
    3日起至清償日止，按年息百分之5計算之利息，暨自110年1
    2月23日起至被告返還系爭占用土地之日止，按月給付原告3
    43元，為有理由，應予准許。
七、按判決所命之給付，其性質非長期間不能履行，或斟酌被告
    之境況，兼顧原告之利益，法院得於判決內定相當之履行期
    間或命分期給付。經原告同意者，亦同，民事訴訟法第396
    條第1項定有明文。被告自幼即居住在系爭房屋，應已習慣
    於現住之環境，並有大量之家庭設備用品，且與被告同住在
    系爭房屋之被告之弟許０文係重度身心障礙，如欲其等遷移
    ，應給予相當時間尋找新居，是爰酌定其拆除房屋之履行期
    間為八個月。
八、本件事證已臻明確，兩造其餘攻擊防禦方法及舉證，於判決
    結果已不生影響，爰不一一詳為論述，附此敘明。
九、訴訟費用負擔之依據：民事訴訟法第78條。
中　　華　　民　　國　　111 　年　　3 　　月　　7 　　日
                  民事第二庭    法  官　蘇正賢  
以上正本係照原本作成。
如對本判決上訴，須於判決送達後20日內向本院提出上訴狀。
如委任律師提起上訴者，應一併繳納上訴審裁判費。
中　　華　　民　　國　　111 　年　　3 　　月　　7 　　日
                                書記官　林容淑